臺灣高等法院臺中分院民事判決　　　　 96年度重上字第116號
上　訴　人　丁○○
訴訟代理人　己○○律師
被　上訴人　翔固營造有限公司
法定代理人　戊○○
訴訟代理人　黃振源律師
上列當事人間請求清償借款事件，上訴人對於中華民國96年6月2
9日台灣台中地方法院第一審判決（ 95年度重訴字第57號），提
起上訴，本院於96年12月18日言詞辯論終結，判決如下：
    主  文
上訴駁回。
第二審訴訟費用由上訴人負擔。
    事實及理由
一、上訴人起訴主張：上訴人自民國93年9月20日起至94年5月30
    日止陸續出借款項予被上訴人，其中以「ＨＫ」名義登帳者
    有如原判決附表一所示總金額為新台幣（下同） 800萬元，
    經被上訴人於94年3月2日及 3月4日共清償200萬元，尚欠金
    額為 600萬元；又以「晏先生」名義出借者有如原判決附表
    二所示，其總金額為633萬元，經被上訴人於94年2月23日、
    2月24日及 3月4日共清償200萬元，尚欠433萬元，合計被上
    訴人迄今尚欠上訴人 1,033萬元。上訴人以「晏先生」名義
    及「ＨＫ」名義要求被上訴人在其公司帳內分列為不同名稱
    之債權人，係因以「晏先生」列帳之出借金額為上訴人以自
    有資金所出借，而「ＨＫ」帳下的資金則是上訴人向友人廖
    仁調取現款轉借予被上訴人，因上訴人本人未記帳，故要求
    被上訴人公司將此二部分之資金來源分別登帳記載。從而，
    上訴人以「ＨＫ」名義之借貸關係，亦係存在於上訴人與被
    上訴人之間。上訴人出借款項（兩個不同之名義列帳），總
    金額為1,433萬元，被上訴人曾清償400萬元，如果不是借款
    ，豈有返還部分借款之理。由被上訴人公司之帳目資料及報
    表均明確記載本件金額之進出皆是「借款」，此等帳目為該
    公司之流水帳，會計傳票係以電腦製作，有其時序，並非訴
    訟後始製作之物，其記載之真實自無可置疑。若系爭借款是
    上訴人、戊○○、廖仁三人合夥經營事業之出資款，其會計
    作業必會獨立於被上訴人公司本身財務帳目之外，不會與被
    上訴人公司之帳目作在一起，而且更不可能還以「借款」科
    目入帳。至被上訴人公司的會計憑證有上訴人及廖仁之核章
    ，乃係因被上訴人公司本身財務狀況不良，全靠上訴人籌資
    出借供該公司週轉，上訴人貸與被上訴人之金錢有部分係向
    廖仁借調，廖仁為確保出借之款項屆時能收回，自有監督其
    財務之必要，故上訴人向廖仁調取款項之時，即需由被上訴
    人公司負責人及上訴人在會計傳票上簽名並託人送請廖仁核
    章後，廖仁始願撥款出借。爰求為命被上訴人給付 1,033萬
    元，及自起訴狀繕本送達翌日起算法定遲延利息之判決。
二、被上訴人則以：上訴人、被上訴人公司負責人戊○○、廖仁
    等人原有合夥關係，並設立有御家室內裝修股份有限公司（
    下稱御家公司），為承攬行政院衛生署台中醫院、豐原醫院
    （下稱台中醫院、豐原醫院）負壓隔離病房工程，因御家公
    司並非營建公司，乃借用被上訴人公司名義，對外以被上訴
    人公司名義承攬並施行該等工程，所需資金則由廖仁、上訴
    人先行籌措，戊○○則負責工程之施作。基於資金籌措係由
    廖仁、上訴人先行提供，故會計、出納等部分亦係由其等掌
    握，此由上訴人所提出之被上訴人公司會計傳票，於會計人
    員製作後，均須由上訴人覆核，及廖仁核准可知。再核上訴
    人所提出之會計傳票及銀行存摺中，除有上訴人提供金錢給
    公司使用，記載為股東往來項目，亦有廖仁借用李瓊華、楊
    淑華等人名義電匯資金供公司使用，於存摺附註「ＨＫ」等
    字樣，用以區別。是顯然上訴人所提出之證據稱有資金匯入
    或存入被上訴人公司銀行帳戶之事實，僅在履行合夥關係之
    出資行為，被上訴人公司並未對各該合夥出資人負有借貸責
    任，兩造間即無借貸法律關係存在等語，資為抗辯。
三、以下之事實為兩造所不爭執：
（一）上訴人有於93年9月20日至94年 1月25日共匯款800萬元至
      被上訴人公司設於復華商業銀行台中分行（下稱復華銀行
      ） 0000000000000號活期存款帳戶，被上訴人公司之存摺
      以「ＨＫ」名義登帳，上訴人並於94年3月2日、3月4日各
      獲償 100萬元，其匯款及獲償之詳情如原判決附表一所示
      。
（二）上訴人有於93年11月17日至94年5月30日共匯款633萬元至
      被上訴人公司上開帳戶，被上訴人公司之存摺以「晏先生
      」名義登帳，上訴人並於94年2月23日、2月24日、3月4日
      共獲償 200萬元，其匯款及獲償之詳情如原判決附表二所
      示。
（三）被上訴人公司為戊○○一人獨資經營之公司。
（四）御家公司係由上訴人與財團法人仁愛綜合醫院（下稱仁愛
      醫院）總裁廖仁於90年 6月間創設，廖仁以其妻廖黃幸子
      之名義擔任董事，登記之董事長為上訴人，上訴人再於92
      年間將其部分股份過戶予戊○○，並由戊○○為該公司之
      總經理。御家公司與被上訴人公司於93、94年間營業處所
      設於同一地點，並共用甲○○、乙○○辦理會計業務。
（五）豐原醫院增建圖書館、洗腎家屬休息室及遮雨走廊整修工
      程（下稱豐原醫院工程）、台中醫院負壓隔離病房工程（
      下稱台中醫院工程）係以被上訴人公司名義承攬，御家公
      司再向被上訴人公司次承攬塑膠地板工程。
（六）被上訴人公司之會計傳票，轉帳傳票、借款總表、資金預
      估表由甲○○、乙○○製作後，係經戊○○、上訴人覆核
      ，及廖仁核准。
四、本件兩造爭執之重點：
（一）豐原醫院、台中醫院工程是否由御家公司以被上訴人公司
      名義承攬？
（二）上訴人匯入被上訴人公司帳戶之 1,433萬元，是否基於借
      貸關係所交付？
五、本院得心證之理由：
（一）豐原醫院、台中醫院工程是否由御家公司以被上訴人公司
      名義承攬？
      豐原醫院、台中醫院工程形式上是以被上訴人公司名義承
      攬，再由御家公司次承攬塑膠地板工程，被上訴人主張御
      家公司並非營建公司，為承攬豐原醫院、台中醫院工程，
      乃借用被上訴人公司名義，對外以被上訴人公司名義承攬
      並施行該等工程等情，雖為上訴人所否認，但本院依下列
      理由，仍認被上訴人所述屬實：
    1.上訴人代表御家公司於93年9月20日及93年10月4日出席仁
      愛醫院總裁會議，上訴人向廖仁報告：「署豐工程（即豐
      原醫院工程）今日動工，水電部分會請御泉協助。今日楊
      總會至署立台南醫院，有一 4百多萬元的隔間工程要談，
      另今日會去拿署立台中醫院負壓隔離病房工程標單，若兩
      案都有接到，屆時會在當地租房子」、「署立台中醫院負
      壓病房工程上週流標，本週五將二次開標，有告訴楊總不
      可以最低價承包。署立豐原醫院院方同意追加，但不得超
      過總工程款之 1/2」等語，此有仁愛醫院總裁會議紀錄在
      卷可稽（附原審卷第145、146頁）。上訴人承認該總裁會
      議紀錄內容為真正，總裁會議紀錄中所載「本公司」係指
      御家公司而非被上訴人公司，「楊總」是指戊○○，因戊
      ○○時任御家公司之總經理，故以「楊總」稱之等語（見
      本院卷第58頁），「楊總」既係指御家公司之總經理戊○
      ○，而非被上訴人公司負責人戊○○，且上訴人並未提及
      被上訴人公司，是上訴人出席仁愛醫院總裁會議，應係代
      表御家公司向廖仁報告御家公司承攬豐原醫院之施工進度
      ，及參與台中醫院工程投標情形。上訴人於總裁會議所稱
      「若兩案都接到」，應係指御家公司若能自台南醫院、台
      中醫院承攬工程，而非御家公司自被上訴人公司次承攬台
      南醫院、台中醫院之裝潢工程；另上訴人於總裁會議所謂
      「有告訴楊總不可以最低價承包」，係上訴人指示御家公
      司之戊○○總經理不可以最低價承攬台中醫院工程，而非
      上訴人對被上訴人公司負責人戊○○所為之建議。
    2.豐原醫院以93年9月9日豐醫總字第0930006607號函、93年
      10月19日豐醫總字第0000000000號函通知被上訴人公司，
      受僱於御家公司為上訴人特別助理之丙○○均將該000000
      0000號、0000000000號函呈給董事長上訴人及總經理戊○
      ○閱覽，另以被上訴人公司名義發函予豐原醫院之94年 5
      月 23日（94）翔固字第039號函，亦經受僱於御家公司之
      設計師曾惠雅呈給上訴人及戊○○審核，此有該00000000
      00、0000000000、039號函在卷可憑（附原審卷第161、16
      2、163頁）。被上訴人公司不論收受業主來函或對業主發
      函均由上訴人經手，而上訴人並非被上訴人公司之負責人
      ，被上訴人公司收受業主來函何須通知上訴人？被上訴人
      公司對業主發函何須上訴人審核？上訴人及戊○○又係分
      別以董事長及總經理之身分簽署上開函文，顯見上訴人及
      戊○○係代表御家公司簽署上開函文。就被上訴人公司函
      文何以由上訴人簽署，上訴人指稱係兩家公司共用職員所
      致，但御家公司即使與被上訴人公司共用職員丙○○、曾
      惠雅，丙○○、曾惠雅亦應知悉御家公司與被上訴人公司
      為不同公司，兩家公司之負責人為不同人（被上訴人公司
      以負責人戊○○之名義發函），丙○○及曾惠雅即不致會
      將被上訴人公司之函文誤送上訴人簽署，且丙○○就本院
      所詢「豐原醫院函為何送給丁○○與戊○○看？」及「丁
      ○○不是翔固公司負責人，為何要給他看？」，分別答以
      「程序上就是這樣」及「過去就是這樣」（見本院卷第74
      頁），可見被上訴人公司不論收受業主之來函或對業主發
      函，向來均是呈給御家公司之董事長上訴人及總經理戊○
      ○審閱，並非職員誤送給上訴人觀看。再上訴人及戊○○
      均明知被上訴人公司之負責人為戊○○而非上訴人，豐原
      醫院工程實際之承攬人若非御家公司，上訴人及戊○○豈
      有以御家公司之董事長及總經理身分簽署被上訴人公司函
      文之理？
    3.上訴人於93年12月27日及94年 1月14日以被上訴人公司人
      員之身分與戊○○共同出席台中醫院12樓負壓隔離重症病
      房整修工程之第一次及第二次複驗討論會，並參與93年12
      月27日台中醫院12樓負壓隔離重症病房整修工程之驗收，
      此有該複驗討論會會議紀錄及台中醫院工程驗收紀錄在卷
      可按（附原審卷第147至160頁）。台中醫院之工程苟非御
      家公司以被上訴人公司名義承攬，上訴人非被上訴人公司
      人員，上訴人何會以被上訴人公司人員之身分出席複驗討
      論會及參與工程之驗收？就此上訴人指稱：御家公司有向
      被上訴人公司承包台中醫院之塑膠地板工程，上訴人係為
      能順利自被上訴人公司收取地板工程款，故而到場協助被
      上訴人公司完成複驗云云。惟御家公司僅形式上自被上訴
      人公司次承攬台中醫院之塑膠地板工程，而93年12月27日
      台中醫院12樓負壓隔離重症病房整修工程之驗收，93年12
      月27日及94年 1月14日台中醫院12樓負壓隔離重症病房整
      修工程之第一次及第二次複驗討論會，所驗收之工程及所
      討論之工程瑕疵均係被上訴人公司所承攬之整個台中醫院
      工程，而非僅御家公司次承攬之塑膠地板工程，且依複驗
      討論會會議紀錄及驗收紀錄，工程瑕疵大都非為御家公司
      所次承攬之塑膠地板工程，上訴人又非為營造建築方面之
      專家，上訴人即無為御家公司之塑膠地板工程款而協助被
      上訴人公司完成驗收之理由存在。
    4.證人廖庚成即次承攬台中醫院空調工程之廖張行科技有限
      公司之負責人於原審證稱：「負壓隔離病房工程中，我知
      道丁○○會來發包一些工程，如我是承包空調，自動控制
      部分，頂樓丁○○有發包一個排風機部分，本來翔固是發
      包給我，此部分丁○○已發包給台北公司，我只清楚這件
      事。排風機我已經做好了，我還放在倉庫裡，丁○○已經
      將排風機買來，並且已經給別人裝上去了。」（見原審卷
      第 255頁），由廖庚成上開證言，可見御家公司就台中醫
      院工程所施作之範圍不僅限於其次承攬之塑膠地板工程部
      分。
    5.以被上訴人名義支付工程款所開立之支票，被上訴人主張
      該支票係由上訴人審核後開立。上訴人於原審審理時承認
      被上訴人公司之印章由其保管，支付廠商工程款之支票由
      其審核會計資料後簽發等情（見原審卷第 242頁），證人
      甲○○於本院證稱：「（翔固公司給付廠商的票由誰蓋章
      ？）他們兩個（即上訴人與戊○○）都有蓋」、「（翔固
      公司的章由誰保管？）他們二人各持一個章。我記不清楚
      誰持公司章、誰持戊○○的章」等語（見本院卷第73頁）
      ，足見被上訴人所述被上訴人公司支付廠商工程款之支票
      係由上訴人審核後開立非虛。上訴人就被上訴人公司之印
      章何以由其保管及被上訴人公司之支票何以由其蓋章開立
      ，指稱：係因戊○○常不在公司，故由戊○○託其保管印
      章，由其代為蓋章云云。但戊○○並非不回辦公室，被上
      訴人公司支付廠商工程款之支票待其回辦公室開立即可，
      被上訴人公司之會計傳票、轉帳傳票、借款總表、資金預
      估表均得由戊○○簽章，被上訴人公司之支票即無戊○○
      不能親自開立之理，戊○○自無因未常在辦公室而委託上
      訴人保管印章及開立支票之必要，況依甲○○前開被上訴
      人公司之印章係由上訴人與戊○○各持有一個印章，兩人
      共同簽發支票之證言，亦無上訴人所稱因戊○○常不在辦
      公室，而委託上訴人保管印章及代開支票之情事。被上訴
      人公司開立支票之印章係貴重之物，被上訴人公司支付廠
      商工程款開立支票係慎重之事，戊○○不會無端委由上訴
      人保管印章及代開支票，豐原醫院、台中醫院工程應係由
      御家公司以被上訴人公司名義承攬，戊○○始會由上訴人
      掌控被上訴人公司之印章及審核被上訴人公司支票之開立
      。
    6.依被上訴人所提出被上訴人公司93年11月份及94年 3月份
      會計傳票，被上訴人公司支付豐原醫院、台中醫院工程相
      關費用之會計傳票均係經由上訴人、戊○○覆核，及廖仁
      核准。被上訴人公司係由戊○○獨資經營，被上訴人公司
      支付豐原醫院、台中醫院工程相關費用之會計傳票何須上
      訴人覆核及廖仁核准？上訴人及廖仁自係以御家公司名義
      負責人及實際負責人身分簽署該會計傳票。又該會計傳票
      除戊○○覆核外，戊○○之上尚有上訴人之覆核及廖仁之
      核准，若戊○○係以被上訴人公司負責人身分簽署該會計
      傳票，其上即不應有上訴人之覆核及廖仁之核准，是戊○
      ○應係以御家公司總經理而非被上訴人公司負責人身分簽
      署該會計傳票。由被上訴人公司支付豐原醫院、台中醫院
      工程相關費用之會計傳票係由御家公司之人員簽署，足證
      豐原醫院、台中醫院工程應係由御家公司借用被上訴人公
      司之名義承攬。
    7.證人甲○○證稱：「每月月底結帳時，會計算公司那個帳
      戶缺錢，上訴人就會把錢拿給我存入缺錢的帳戶去。」、
      「老闆叫我記載（傳票內容），我就記載，我拿到錢，誰
      拿給我，我就記載」、「晏先生有交錢給我，我就會照他
      的意思記帳」、「晏先生拿錢給我交代什麼用途，我就據
      以製作傳票」等語（見原審卷第52頁、本院卷第71頁背面
      ），證人乙○○證稱：「（為何會計傳票項目上面有ＨＫ
      （即廖仁）的名稱？）是上訴人指示我們要區分是跟ＨＫ
      借的，或者向晏先生借的。」（見原審卷第 128頁）。依
      甲○○、乙○○上開證言，可見被上訴人公司營運所需之
      資金係由上訴人籌措，被上訴人公司會計人員甲○○、乙
      ○○均聽命於上訴人，甲○○、乙○○係依上訴人之指示
      製作被上訴人公司之會計傳票，被上訴人所稱豐原醫院、
      台中醫院工程係由御家公司以被上訴人公司名義承攬，即
      為可信。
    (二)上訴人匯入被上訴人公司帳戶之 1,433萬元，是否基於借
      貸關係所交付？
    1.上訴人固有於93年9月20日至94年 5月30日共匯款1,433萬
      元至被上訴人公司設於復華銀行 0000000000000號活期存
      款帳戶，並於94年2月23日、2月24日、3月2日、3月4日共
      獲償 4百萬元。上訴人主張其係因借貸關係乃交付被上訴
      人 1,433萬元，兩造間有金錢借貸之關係等語；被上訴人
      則以上訴人、廖仁與戊○○有合夥關係，共同開設御家公
      司，上訴人匯入被上訴人公司帳戶之款項，係在履行合夥
      關係之出資行為，兩造間並無借貸法律關係存在等語置辯
      。
    2.按民事訴訟如係由原告主張權利者，應先由原告負舉證之
      責，若原告先不能舉證，以證實自己主張之事實為真實，
      則被告就其抗辯事實即令不能舉證，或其所舉證據尚有疵
      累，亦應駁回原告之請求（參照最高法院 17年上字第917
      號判例）。又按當事人主張有利於己之事實者，就其事實
      有舉證之責任，民事訴訟法第 277條定有明文。本件上訴
      人主張兩造間有消費借貸之法律關係存在，惟為被上訴人
      所否認，則就此消費借貨存在之事實，自應由上訴人負舉
      證之責。又金錢交付之原因甚多，當事人主張有金錢借貸
      關係存在，除須證明有金錢之交付外，尚須就雙方借貸意
      思表示互相一致，負舉證之責，若僅證明有金錢之交付而
      未證明借貸意思表示一致者，尚不能認為有金錢借貸關係
      存在。上訴人主張兩造間有借貸之合意存在，係以被上訴
      人公司之轉帳傳票、會計傳票、借款總表、資金預估表等
      帳目資料，及公司會計甲○○、乙○○之證言為證。經查
      ：
    (1)上訴人所提被上訴人公司轉帳傳票、會計傳票、資金預估
      表，除其中94年3月1日會計傳票未經會計人員及上訴人、
      戊○○蓋章，為被上訴人否認真正外，其餘轉帳傳票、會
      計傳票、資金預估表形式之真正為被上訴人所承認，而該
      轉帳傳票、會計傳票、資金預估表其中之94年 3月29日及
      94 年5月30日會計傳票為乙○○所製作，其餘均為甲○○
      製作。該轉帳傳票記載「客戶名稱：股票往來」、「廠商
      名稱：借支一現金存入」，會計傳票記載「借款」、「還
      借款」、「還借支」、「丁○○‧向晏先生借款」、「丁
      ○○‧還借款」、「丁○○‧其他借支」，資金預估表記
      載「ＨＫ－借款息800（9/15－1/15）」、「其他－借款3
      60（11/16－ 1/15）」，轉帳傳票、會計傳票、資金預估
      表就系爭上訴人匯入被上訴人公司帳戶之款項均記載為借
      款。而就系爭款項何以於被上訴人公司之轉帳傳票、會計
      傳票、資金預估表載為借款，甲○○證稱：「老闆叫我記
      載，我就記載，兩造（指上訴人及戊○○）都是我老闆，
      我拿到錢，誰拿給我，我就記載」、「（上訴人拿給你的
      錢，是否被上訴人公司營造工程收入的款項？）要問老闆
      ，老闆說是什麼錢，我就打什麼錢」、「（你寫股東往來
      ，就不是工程收入？）那就是老闆跟我講股東往來」、「
      （傳票上的記載，是否有錢進來就記載？）老闆叫我如何
      記，我就如何記」、「晏先生有交錢給我，我就會照他的
      意思記帳」、「晏先生拿錢給我交代什麼用途，我就據以
      製作傳票」、「（翔固公司的帳，怎會依丁○○的指示作
      帳？）丁○○是我的老闆」等語（見原審卷第52、53頁，
      本院卷第71、72頁），顯見上開轉帳傳票、會計傳票、資
      金預估表上所載借款乙事，係甲○○聽令於拿錢進來之上
      訴人的指示所為，自難憑該轉帳傳票、會計傳票、資金預
      估表之記載即遽認兩造有借貸之關係。
    (2)被上訴人公司94年3月29日及94年5月30日之會計傳票係由
      接手甲○○會計工作之乙○○所製作，該會計傳票亦載明
      「丁○○‧向晏先生借款」。惟乙○○證稱：「不知上訴
      人與被上訴人公司的資金往來內部關係」（見本院卷第73
      頁），而乙○○就其不知兩造間之內部關係，會計傳票何
      以會做借款之記載，係稱：「之前資金往來都做借款」、
      「延續之前作法」等語（見本院卷第73頁），可見乙○○
      並不知上訴人是否基於借貸之關係而匯款至被上訴人公司
      帳戶。另乙○○所製作之借款總表，固有記載「公司已借
      款」等字，乙○○並證稱：所謂「公司已借款」，表示被
      上訴人公司向上訴人的借款云云（見原審卷第 127頁）。
      但乙○○對如何知道是被上訴人公司向上訴人借款乙節，
      則證稱：是根據會計傳票上的記載「借款」（見原審卷第
      127 頁），顯然乙○○係依據會計傳票製作借款總表，統
      計被上訴人公司向上訴人借款之金額。乙○○基於會計傳
      票之記載認為被上訴人有向上訴人借款，而依前所述，會
      計傳票上所載借款係甲○○依上訴人之指示而為，借款總
      表之記載及乙○○之證言，自均不能為有利上訴人之認定
      。
    (3)上訴人於93年11月17日匯入被上訴人公司帳戶之 897,496
      元係以被上訴人公司之名義匯款，此有匯款回條在卷可憑
      （附原審卷第82頁）；再依卷附之被上訴人公司復華銀行
      活期存款存摺所示，以被上訴人公司名義匯入上開帳戶之
      款項有93年11月17日897,496元、93年11月18日863,218元
      、93年11月22日239,286元、93年12月1日80萬元、93年12
      月15日80萬元、93年12月23日678,192元、93年12月23日3
      58,762元、93年12月27日235,498元、93年12月28日471,7
      88元、94年1月3日677,922元、302,832元、94年1月4日46
      0,866元、314,140元、94年1月17日718,358元、94年1月1
      8日781,642元（見原審卷第5、6頁）。上訴人以被上訴人
      公司之名義匯款至被上訴人公司帳戶，若上訴人係借款予
      被上訴人，理應以自己之名義匯款，其以被上訴人公司之
      名義匯款，即難認上訴人有將該款項借貸被上訴人之意思
      。又上訴人於94年 3月29日所匯之40萬元係自上訴人設於
      復華商業銀行復興分行之 0000000000000號活期儲蓄存款
      帳戶提領（見原審卷第 222、226、227頁），而該帳戶之
      款項御家公司曾用以支付上訴人系爭800萬元及510萬元之
      利息28萬元及14萬8千元（見本院卷第 84頁之御家公司會
      計傳票，詳後述），證人甲○○證稱：該帳戶係御家公司
      用丁○○名義所開立的帳戶等語（見本院卷第91頁），亦
      無從認定上訴人係以該帳戶之40萬元借貸予被上訴人。
    (4)證人甲○○所製作之轉帳傳票，就上訴人匯入被上訴人公
      司帳戶之款項係記載「股東往來，借支－現金存入」，該
      記載係甲○○依上訴人之指示所為，所載「股東往來」與
      「借支－現金存入」係併存，其真意應為上訴人借款予其
      投資之公司，即上訴人與其出借對象之公司有股東之關係
      。但被上訴人公司之股東僅戊○○一人，上訴人並非被上
      訴人公司之股東，上訴人若有意借款予被上訴人，自不會
      指示甲○○於轉帳傳票載明「股東往來」，而與上訴人有
      股東關係者係御家公司，顯見所謂「股東往來」應係指上
      訴人與御家公司間之往來，並非上訴人與被上訴人之關係
      ，是依該轉帳傳票之記載，上訴人應係將系爭款項借貸予
      御家公司。上訴人主張：甲○○於其出借款項予被上訴人
      時，在會計傳票上會計科目記載為「股東往來」，因為上
      訴人並非被上訴人公司之股東，故要求其改以「借款」科
      目登帳，以符事實云云，核與轉帳傳票並非以「借款」更
      正「股東往來」之記載不符，上訴人此部分之主張，委無
      可採。
    (5)上訴人以資金預估表、被上訴人公司94年3月1日會計傳票
      、御家公司94年3月1日會計傳票所載主張被上訴人有支付
      系爭款項之利息予上訴人。惟資金預估表係甲○○於94年
      1月5日所製作，是其上所載「ＨＫ－借款息800（9/15 －
      1/15）」（見原審卷第 96頁），乃甲○○預估系爭800萬
      元（上訴人匯入被上訴人公司帳戶以ＨＫ名義登帳）於94
      年 1月15日應支付利息，而由被上訴人公司復華銀行活期
      存款存摺所示，被上訴人公司於94年 1月15日當天並無任
      何支出（見原審卷第 6頁），是被上訴人公司實際上並未
      如同預估資金表所示於94年 1月15日支付利息予上訴人，
      資金預估表所載應不能為有利上訴人之認定。被上訴人公
      司94年3月1日會計傳票雖有載「ＨＫ800萬（93/10/1－94
      /2/28）28萬元」，及「丁○○‧其他510萬（93/11/15－
      94/2/28）14萬8千元」等語，此記載固為被上訴人公司支
      付ＨＫ800萬元自93年10月1日起至94年2月28日之利息 28
      萬元，及上訴人510萬元93年11月15日起至94年2月28日之
      利息14萬8千元。但被上訴人公司94年 3月1日之會計傳票
      不僅未經會計甲○○簽署，亦未經上訴人、戊○○覆核，
      及廖仁核准，該會計傳票未有任何人之簽名或蓋章（見本
      院卷第83頁），被上訴人亦否認該會計傳票形式上之真正
      ，該會計傳票自無任何證據力，況依被上訴人公司上開存
      摺所示，被上訴人公司於94年2月28日及94年3月1日均無2
      8萬元及14萬8千元之支出，足證被上訴人公司並未就上訴
      人匯入被上訴人公司帳戶之款項支付任何利息。至御家公
      司之94年3月1日會計傳票固有「ＨＫ800萬（93/10/1－94
      /2/28）28萬元」，及「丁○○‧其他510萬元（93/11/15
      －94/2/28）14萬8千元」之記載，但該 28萬元及14萬8千
      元之利息支出依該會計傳票所示，係由上訴人設於復華商
      業銀行復興分行之000000000000號活期儲蓄存款帳戶支付
      ，而該帳戶依甲○○之證言（見本院卷第91頁），係御家
      公司借用上訴人之名義所開設，故上訴人匯入被上訴人公
      司帳戶款項之利息實際上是由御家公司所支付。御家公司
      28萬元及14萬 8千元之利息支出，係直接付給上訴人，而
      非先匯入被上訴人公司帳戶再轉給上訴人，被上訴人所提
      被上訴人公司94年3月份之會計傳票內亦無94年 3月1日支
      付利息予上訴人之會計傳票，自無從認定御家公司係代被
      上訴人公司支付28萬元及14萬 8千元之利息予上訴人。上
      訴人匯入被上訴人公司帳戶之款項係由御家公司直接支付
      利息予上訴人，御家公司亦非代被上訴人公司支付利息，
      足證兩造間並無借貸關係，上訴人並非基於借款給被上訴
      人公司之意思而匯款至其帳戶。
    (6)上訴人所提出被上訴人公司之會計傳票、轉帳傳票、借款
      總表、資金預估表除94年3月1日之會計傳票外，其餘會計
      傳票、轉帳傳票、借款總表、資金預估表均有經上訴人、
      戊○○覆核，及廖仁核准。而被上訴人公司係由戊○○獨
      資經營，上訴人及廖仁並非被上訴人公司之名義負責人或
      實際負責人，被上訴人公司之會計傳票、轉帳傳票、借款
      總表、資金預估表何須上訴人覆核及廖仁核准？就上訴人
      及廖仁何以會簽署被上訴人公司之會計傳票、轉帳傳票、
      借款總表、資金預估表，上訴人主張：係因被上訴人公司
      本身財務狀況不良，全靠上訴人籌資出借供被上訴人公司
      週轉，上訴人貸與被上訴人之金錢有部分係向廖仁借調，
      廖仁為確保出借之款項屆時能收回，自有監督其財務之必
      要，故上訴人向廖仁調取款項之時，即需由戊○○及上訴
      人在會計傳票上簽名並託人送請廖仁核章後，廖仁始願撥
      款出借云云。然廖仁係將款項借給上訴人，再由上訴人匯
      款至被上訴人公司帳戶，廖仁之出借對象係上訴人，廖仁
      與被上訴人公司應無關係，則須由廖仁監督財務者應係上
      訴人而非被上訴人公司，廖仁自無為確保出借之款項屆時
      能收回，而監督被上訴人公司財務之必要，況廖仁縱須監
      督被上訴人公司財務，亦無核准被上訴人公司財務報表，
      宛如被上訴人公司負責人之必要。且會計甲○○通常係在
      上訴人款項匯入被上訴人公司帳戶後始製作會計傳票，是
      上訴人及廖仁之核章應係在廖仁撥款及上訴人匯款之後，
      例如上訴人93年9月20日、9月21日、 9月22日之匯款，係
      在9 月23日核章；93年10月7日、10月8日、10月13日之匯
      款，係在10月14日核章；93年10月14日之匯款，係在11月
      17日核章；93年12月23日、12月27日、12月28日之匯款，
      係在12月29日核章；94年1月3日、1月4日之匯款，係在 1
      月 6日核章（見原審卷第66頁以下之轉帳傳票及會計傳票
      ），顯非上訴人所稱經廖仁核章後，廖仁始願撥款出借。
      又廖仁核章之會計傳票、轉帳傳票並不限於上訴人匯款以
      ＨＫ名義登帳之款項，上訴人匯款以晏先生名義登帳之款
      項，及上訴人自被上訴人公司帳戶獲償之金額，甚至被上
      訴人公司支付廠商之工程款等會計傳票，均經廖仁核章，
      廖仁在被上訴人公司財務報表上核章，即非因其借款予上
      訴人再轉匯至被上訴人公司帳戶所致。上訴人再主張：由
      於被上訴人公司之會計人員誤以為所有上訴人提供之資金
      都要送請廖仁核章，故不予分別，均送交廖仁核章云云。
      但上訴人仍無法就廖仁何會在被上訴人公司其他財務報表
      上核章提出合理解釋，且縱被上訴人公司會計人員甲○○
      、乙○○有將被上訴人公司之財務報表誤送廖仁核章，廖
      仁亦無誤予核准之理，上訴人上開主張均無可採。另證人
      廖仁證稱：其自94年 1月份以後就未再看被上訴人公司報
      表云云（見原審卷第 124頁），惟依被上訴人所提出之被
      上訴人公司94年 3月份會計傳票，廖仁仍繼續在被上訴人
      公司之會計傳票核章，廖仁所述與事實不符，94年 3月間
      廖仁在被上訴人公司會計傳票核章，當時廖仁已未再借款
      予上訴人轉匯至被上訴人公司帳戶，足見廖仁與上訴人在
      被上訴人公司財務報表核章並非為上訴人匯款至被上訴人
      公司之目的。就被上訴人公司之財務報表之所以會交由上
      訴人覆核及廖仁核准，本院認係廖仁及上訴人分別為御家
      公司之實際負責人及名義負責人，豐原醫院、台中醫院之
      工程由御家公司借用被上訴人公司名義承攬，再以被上訴
      人名義與廠商簽訂次承攬契約，支付廠商之工程款應以被
      上訴人公司名義支付，御家公司以被上訴人公司名義承攬
      豐原醫院、台中醫院工程所需之營運資金自應由御家公司
      負責，故被上訴人公司之財務報表即應由御家公司審核；
      再此部分工程係以被上訴人公司名義承攬，為與御家公司
      以自己名義所承攬之裝潢工程區隔，其財務報表乃以被上
      訴人公司名義為之，被上訴人公司經上訴人覆核及廖仁核
      准之財務報表，實質上係御家公司以被上訴人公司名義承
      攬豐原醫院、台中醫院工程之財務報表。由被上訴人公司
      之財務報表實際上係御家公司之財務報表，及上訴人與廖
      仁係以御家公司名義負責人與實際負責人之身分簽署被上
      訴人公司之財務報表，足以證明會計傳票、轉帳傳票、借
      款總表、資金預估表所載上訴人與被上訴人公司之借款，
      實際上係存在上訴人與御家公司之間，此正與前所認定上
      訴人係以被上訴人公司之名義匯款至被上訴人公司帳戶，
      上訴人指示甲○○於轉帳傳票載明其匯入被上訴人公司帳
      戶之款項係股東往來，暨上訴人匯入被上訴人公司帳戶款
      項之利息係由御家公司支付相符。
    (7)戊○○雖有簽署被上訴人公司會計傳票、轉帳傳票、借款
      總表、資金預估表，但戊○○若係以被上訴人公司負責人
      身分簽署被上訴人公司之財務報表，該財務報表即不應再
      經上訴人覆核及廖仁核准。惟上訴人所提出之被上訴人公
      司會計傳票、轉帳傳票、借款總表、資金預估表，除經戊
      ○○覆核外，尚經上訴人覆核及廖仁核准，戊○○顯非以
      被上訴人公司負責人之身分簽署。戊○○身兼御家公司總
      經理，其與御家公司實際負責人廖仁及名義負責人上訴人
      共同簽署被上訴人公司之財務報表，戊○○自係以御家公
      司總經理之身分簽署。再依前所述，戊○○所簽署之被上
      訴人公司財務報表，實際上係御家公司以被上訴人公司承
      攬豐原醫院、台中醫院工程之財務報表，其上所載借款關
      係應係存在上訴人與御家公司之間，則戊○○簽署該財務
      報表，自非表示戊○○承認上訴人所匯入被上訴人公司帳
      戶之款項係被上訴人公司向上訴人所借貸。
    (8)被上訴人公司帳戶內之款項係御家公司以被上訴人公司名
      義承攬豐原醫院、台中醫院工程之營運所需資金，該營運
      所需資金應由御家公司負責籌措，而上訴人係御家公司之
      負責人，則上訴人匯入被上訴人公司帳戶之款項即非基於
      借款予被上訴人公司之意思。上訴人匯入被上訴人公司帳
      戶之款項非屬兩造間之借款，則以被上訴人公司帳戶內之
      款項償還上訴人，亦不能認係清償被上訴人公司之債務，
      上訴人以其匯入被上訴人公司帳戶之款項有受償 400萬元
      ，據以主張其匯入被上訴人公司之 1,433萬元係屬兩造間
      之借款，要無可採。
    (9)被上訴人抗辯：戊○○與上訴人、廖仁間有合夥關係，上
      訴人之資金匯入被上訴人公司帳戶係在履行合夥關係之出
      資云云。惟被上訴人就其所稱之合夥關係，戊○○與上訴
      人、廖仁三人之出資比例，及如何分擔虧損與分受利益，
      均無法說明，被上訴人亦未能證明該合夥關係之存在，則
      被上訴人所稱上訴人之資金匯入被上訴人公司帳戶係在履
      行合夥關係之出資，要屬無據。被上訴人所辯雖不可採，
      但上訴人既無法證明兩造間有借貸之關係存在，本院仍無
      法為有利上訴人之認定。
六、綜上所述，上訴人就其所匯入被上訴人公司帳戶之 1,433萬
    元，並無法證明兩造間有借貸之關係存在，是上訴人依據消
    費借貸之法律關係請求被上訴人返還借款 1,033萬元，及自
    起訴狀繕本送達翌日起算之法定遲延利息，自不能准許。原
    審為上訴人敗訴之判決，駁回其請求及假執行之聲請，核無
    違誤，上訴意旨指摘原判決不當，求予廢棄改判，為無理由
    ，應予駁回。
七、據上論結，本件上訴為無理由，依民事訴訟法第449條第1項
    、第78條，判決如主文。
中　　華　　民　　國　　96　　年　　12　　月　　31　　日
                  民事第四庭    審判長法　官  黃斐君
                                      法　官  黃永祥
                                      法　官  陳蘇宗
以上正本係照原本作成。
上訴人得上訴。
如對本判決上訴，須於收受判決送達後20日內向本院提出上訴書
狀，其未表明上訴理由者，應於提出上訴後20日內向本院提出上
訴理由書（須按他造人數附具繕本）。
上訴時應提出委任律師為訴訟代理人之委任狀。具有民事訴訟法
第466條之1第1項但書或第2項之情形為訴訟代理人者，另應附具
律師及格證書及釋明委任人與受任人有該條項所定關係之釋明文
書影本。
                                      書記官  林振甫
中　　華　　民　　國　　97　　年　　1 　　月　　3 　　日
                                                      Ｍ
